臺灣高等法院民事判決　　　　 94年度重再字第22號
再 審 原告　大佳營造工程有限公司
法定代理人　鍾富光
再 審 被告　戊○○○
　　　　　　乙○○
　　　　　　甲○○
　　　　　　丁○○
　　　　　　丙○○
當事人間給付工程款事件，再審原告對於中華民國92年11月26日
本院92年度重上字第414號判決及最高法院94年7月28日台上字第
1355號判決提起再審之訴，本院判決如下：
    主      文
再審之訴駁回。
再審訴訟費用由再審原告負擔。
    事實及理由
一、程序方面：
  (一)本件再審原告對於本院92年度重上字第 414號判決提起第三
    審上訴，經最高法院94年度台上字第1355號判決於民國94年
    7 月28日駁回其上訴，本件即已判決確定，前開最高法院判
    決於94年8月11日送達再審原告，再審原告即於同年9月 9日
    對前開確定判決提起再審之訴，此有再審狀附卷可稽，故本
    件再審之訴未逾民事訴訟法第500條第1項規定須於30日提起
    再審之訴之期間，合先敘明。
  (二)按民事訴訟法第 499條規定「再審之訴，專屬為判決之原法
    院管轄。對於審級不同之法院就同一事件所為之判決，提起
    再審之訴者，專屬上級法院合併管轄。但對於第三審法院之
    判決，係本於第 496條第1項第9款至第13款事由，聲明不服
    者，專屬原第二審法院管轄。」本件再審原告係本於第 496
    條第1項第13款事由提起再審之訴，本院自有管轄權。
  (三)最高法院於94年 7月28日為94年度台上字第1355號判決駁回
    上訴後，原確定判決之上訴人陳芝清於94年 7月29日死亡，
    其繼承人有戊○○○、丁○○、乙○○、丙○○及甲○○，
    此均有其戶籍謄本及繼承系統表附本院卷可考，上揭繼承人
    自為原確定判決效力所及，再審原告以之為再審被告，應予
    准許。
二、再審原告主張略以：再審被告之被繼承人陳芝清起訴請求再
    審原告給付工程款，經原確定判決命再審原告償還陳芝清工
    程款新台幣（下同）1260萬4970元，判決理由係以台北市政
    府工務局衛生下水道工程處第2期支管及用戶連接管工程第4
    標（下稱2期4標工程）係陳芝清向再審原告借牌得標施作，
    故再審原告於計算應給付予陳芝清之工程款時應將該工程款
    加入計算，經扣減再審原告主張應扣減之部分，再審原告應
    再給付陳芝清前開款項。惟2期4標工程實非陳芝清向再審原
    告借牌後得標施作，乃係再審原告自行得標後，購買材料並
    交邱景松施作，再審原告於訴訟中因未尋得得標標單、工程
    結算驗收證明書、購買材料支出費用單據及邱景松承作工程
    之工資等文書憑證，致原確定判決對再審原告做出不利認定
    。惟再審原告於94年9月6日整理公司檔案資料時發現再審原
    告法定代理人鐘富光參加投標所親筆填寫之工程標單、工程
    保證金保證書、得標後所簽之工程合約內親自填寫之詳細表
    、投保富邦工程險之支票憑單、工程結算驗收證明書、邱景
    松領取工資明細及支票存根、簽收送貨單及支付材料款明細
    表及支票存根，前開新發現未經斟酌之證物已可証明2期4標
    工程確係由再審原告得標後，購買材料交付邱景松施作及邱
    景松向其領取工資之事實，如經斟酌應即可受較有利益之裁
    判，爰依民事訴訟法第496條第1項第13款規定提起本件再審
    之訴，並聲明：(一)本院92年度重上字第 414號及最高法院94
    年度台上字第1355號確定判決廢棄。(二)廢棄部分，駁回再審
    被告在前程序之上訴。(三)再審及歷審訴訟費用均由再審被告
    負擔。再審被告則未提出書狀為何聲明或陳述。
三、按對於有下列各款情形之一者，得以再審之訴對於確定終局
    判決聲明不服。但當事人已依上訴主張其事由或知其事由而
    不為主張者，不在此限：(十三)當事人發現未經斟酌之證物或得
    使用該證物者。但以如經斟酌可受較有利益之裁判者為限，
    民事訴訟法第496條第1項第13款定有明文。又，所謂發見未
    經斟酌之證物，係指前訴訟程序事實審言詞辯論終結前已存
    在之證物，因當事人不知有此或雖知之，而未能使用致未經
    斟酌，現始知之或現始能使用者而言，有最高法院81年度台
    上字第1034號判決意旨可資參照。經查，再審原告主張系爭
    2期4標工程並非由再審被告向其借牌標得施作，而係由其自
    行標得並交由邱景松施作，並提出工程標單、工程保證金保
    證書、工程合約、投保富邦工程險支票、工程結算驗收證明
    書、邱景松領取工資明細表及支票存根、邱景松簽收材料送
    貨單、支付材料款明細表及支票存根（均為影本）等證據。
    按前開證據均於前訴訟程序即存在，僅因再審原告未能找到
    而有不能使用之情，至本件再審程序中始提出，已符合發現
    得使用之證物之要件，合先敘明。
四、惟按民事訴訟法第 1項第13款再審事由，除須具備前開要件
    外，尚須前開證據經斟酌後可使再審原告受較有利之判決為
    必要。查本院原確定判決於判決理由中第四項有關前開爭點
    已經論述「.... 2期 4標總工程究係被上訴人（即再審原告
    ）自行標得交由邱景松施作，或由上訴人（即再審被告之被
    繼承人陳芝清）透過邱景松向被上訴人借牌標得一節，查證
    人邱景松於本院結證稱：我在86年任職大佳公司經理，87年
    即1年後僅只掛名沒有上班，至90年後即沒有再掛名。（2期
    4 標）是陳芝清（即上訴人）委託我出名向被上訴人借牌標
    到的，因我有拿陳芝清的介紹費，是我出面借牌接洽，由陳
    芝清施作他開發票我領了錢交給陳芝清，因上訴人陳芝清與
    大佳營造公司沒有關係，所以是由我借牌，做到 1/3後才由
    上訴人陳芝清自己去和被上訴人接洽的，我不再經手等情在
    卷，且兩造對其證言均表示無意見（見本院卷81頁），況上
    訴人主張：2期4標工程施工期間，其所有監工日報皆係上訴
    人之女丁○○所填寫，監工日報1式2聯，第 1聯由施工單位
    留存，第 2聯須報送台北市政府工務局衛生下水道工程處，
    現上訴人尚留存87年6月8日及9日該兩日之監工報告第1聯原
    本，又2期4標之工程合約原本係在上訴人手中等情，亦經本
    院於92年10月 2日行準備程序時當庭勘驗該工程合約原本確
    仍由上訴人保管中屬實，證人邱景松亦證稱：（2期4標工程
    合約）我沒有經手，大概是上訴人陳芝清的女兒去被上訴人
    公司拿的等語在卷（見本院卷81頁至82頁），且為被上訴人
    所不爭。準此以觀，系爭2期4標工程如非由上訴人借牌標得
    並施作，焉有監工日報第 1聯由上訴人保存，且係由上訴人
    制作，而合約原本亦由上訴人保管之理，足見2期4標工程確
    係上訴人透過邱景松向被上訴人公司借牌標得並施作無訛，
    被上訴人辯稱2期4標工程係伊標得後交由邱景松施作云云，
    所辯自無足採，應堪信上訴人之主張為真實。」等語（見附
    件二判決影本），已經對於借牌承攬乙事詳敘認定之理由甚
    詳。
五、再審原告雖提出前開新證據，惟查工程標單僅可證明再審
    原告有就2期4標工程投標，然原確定判決本即認定前開工程
    外觀名義上為再審原告，所爭執者乃係再審原告係為自行標
    得或僅係借牌予再審被告之被繼承人陳芝清標得，前開證據
    並不足證2期4標工程係再審原告為自行標得施作。再審原
    告所提出之工程保證金保證書、工程合約正本及詳細表、富
    邦工程險支票及工程結算驗收證明書亦僅能證明其就2期4標
    工程係以其名義得標，按原確定判決本認定該工程名義上係
    由其標得，故工程合約及工程保證金保證書以其名義簽訂乃
    屬當然，而工程險亦僅得以其名義投保，工程結算驗收證明
    書上記載其為承攬廠商並交付亦屬當然，均不足證再審原告
    係基於公司自行承包之意願而投標系爭工程暨實際上工程由
    其施作之情。再審原告製作之邱景松領取工資明細表為其
    自行製作之私文書，再審原告未舉證證明其內容為真正，又
    其所附之支票存根並無法證明該等金額即為邱景松所領取之
    2期4標工程工資款，況邱景松原為再審原告公司經理，其中
    存根上尚有「邱借」、「代邱繳卡費」、「薪資扣稅」等記
    載，足見兩者間有其他金錢往來。再者，邱景松於本院前程
    序審理中既已證稱前開工程實係由陳芝清施作，其於領錢後
    即交給陳芝清云云。且兩造對其前開證言均表示無意見，再
    審原告並未主張並舉證其證詞有何不實，足見證述為可採。
    又再審原告提出之材料送貨單僅能證明其有購買該等材料
    ，惟並無法證明與系爭2期4標工程有關。且其中僅有少數幾
    張上有「邱」之簽名，足見再審原告本件工程交邱景松處理
    之情屬實。末者，再審原告製作之2期4標支付工程材料款明
    細表亦係其單方製作之私文書，其應舉證證明其內容為真正
    ，惟其所附之支票及支票存根僅能證明其有付款予廠商，至
    多僅能謂其有向該等廠商購買材料，惟亦無法證明該等材料
    即係供2期4標工程使用。從而，再審原告所稱發現得使用之
    重要證據即使經原確定判決斟酌，亦不足認可受較有利益之
    判決，再審原告以前開理由提起本件再審之訴，自無足取，
    應予駁回。
  據上論結，本件再審之訴顯無理由，爰不經言詞辯論，判決如
  主文。
中　　華　　民　　國　　94　　年　　12　　月　　22　　日
                  民事第七庭　審判長法  官　鄭三源
                                    法  官　周美月
                                    法  官　黃嘉烈
正本係照原本作成。
如不服本判決，應於收受送達後20日內向本院提出上訴書狀，其
未表明上訴理由者，應於提出上訴後20日內向本院補提理由書狀
（均須按他造當事人之人數附繕本）上訴時應提出委任律師或具
有律師資格之人之委任狀；委任有律師資格者，另應附具律師資
格證書及釋明委任人與受任人有民事訴訟法第466條之1第 1項但
書或第2項（詳附註）所定關係之釋明文書影本。
中　　華　　民　　國　　94　　年　　12　　月　　23　　日
　　　　　　　　　　　　　　　　　　書記官　倪淑芳
附註：
民事訴訟法第四百六十六條之一（第一項、第二項）：
對於第二審判決上訴，上訴人應委任律師為訴訟代理人。但上訴
人或其他法定代理人具有律師資格者，不在此限。
上訴人之配偶、三親等內之血親、二親等內之姻親，或上訴人為
法人、中央或地方機關時，其所屬專任人員具有律師資格並經法
院認為適當者，亦得為第三審訴訟代理人。
